【裁判字號】    98,訴,93
【裁判日期】    980522
【裁判案由】    清償債務
【裁判全文】
臺灣臺北地方法院民事判決                98年度訴字第93號
原      告  乙○○
被      告  伶帥光學股份有限公司
法定代理人  甲○○
上列當事人間清償債務事件，本院於民國98年4月24日言詞辯論
終結，判決如下：
    主      文
被告應給付原告新台幣陸拾肆萬零伍佰肆拾伍元，及自民國九十
七年九月三十日起至清償日止，按年息百分之五計算之利息。
原告其餘之訴駁回。
訴訟費用由被告負擔五分之三，餘由原告負擔。
    事實及理由
一、原告起訴主張：被告持如附表所示6紙支票（下合稱系爭支
    票）與原告換票，原告則交付其所簽發、金額相同之6紙支
    票予被告，原告所簽發之支票，被告均已兌現，惟被告所交
    付之系爭支票，經提示卻遭退票，爰依換票之法律關係提起
    本件訴訟，並聲明：被告應給付原告新台幣（下同）
    981,000元及自支付命令送達翌日（即97年9月30日）起至清
    償日止，按年息百分之5計算之利息。
二、被告則以：兩造確為換票，原告簽發交付被告之支票均已兌
    現，被告簽發交付原告之系爭支票雖退票，但被告已於民國
    （下同）95年9月20日與原告結算，迄95年9月止，原告尚欠
    被告貨款377,674元，以上開貨款對原告主張抵銷，被告另
    給付原告3紙由訴外人國陽光學股份有限公司（下稱國陽公
    司）簽發，發票日各為95年11月26日、96年1月11日、96年1
    月20日，金額各為18萬元、22萬元、20萬元之3紙支票，上
    開客票均已兌現，故被告並未積欠原告任何款項。且原告前
    因積欠被告貨款，兩造於97年7月25日在台灣士林地方法院
    （下稱士林地院）97年度士簡調字第454號成立調解，倘被
    告確有向原告借款，原告於該案即應主張抵銷，豈可能同意
    再給付原告97,500元等語，資為抗辯。並聲明：（一）原告
    之訴駁回；（二）如受不利判決，願供擔保請准宣告免為假
    執行。
三、兩造不爭執之事實：
（一）兩造因換票關係，被告交付如附表所示6紙支票與原告，
      被告則交付其簽發金額相同之6紙支票與原告，原告所簽
      發之支票被告均已提示兌現，原告持有被告簽發如附表所
      示6紙支票，屆期提示未獲付款。
（二）被告曾交付原告3紙發票人為國陽公司，發票日各為95年
      11月26日、96年1月11日、96年1月20日，金額各為18萬
      元、22萬元、20萬元之支票，第1紙支票原告已提示兌現
      。
（三）兩造曾因給付貨款事件，於97年7月25日在士林地院97年
      度士簡調字第454號調解成立，原告願給付被告97,500元
      。
四、本件爭點：
（一）被告抗辯原告尚欠被告貨款377,674元，被告得主張抵銷
      有無理由？
（二）被告抗辯已交付國陽公司簽發3紙支票予原告清償本件欠
      款，有無理由？
五、得心證之理由：
（一）按二人互負債務，而其給付種類相同，並均屆清償期者，
      各得以其債務，與他方之債務，互為抵銷，但依債之性質
      不能抵銷或依當事人之特約不得抵銷者，不在此限；抵銷
      ，應以意思表示，向他方為之，其相互間債之關係，溯及
      最初得為抵銷時，按照抵銷數額而消滅，民法第334條第1
      項、第335條第2項規定甚明。次按當事人主張有利於己之
      事實者，就其事實有舉證之責任，民法第277條前段亦定
      有明文。查原告主張其持有被告簽發之系爭支票，對被告
      有981,000元之票據債權存在，屆期提示均未獲付款，業
      據其提出6張支票及3張退票理由單影本為證，並為被告所
      不爭執，堪信真實。至被告抗辯原告尚欠被告貨款377,67
      4元，以上開貨款對原告主張抵銷；又被告另給付原告3紙
      由國陽公司簽發，發票日各為95年11月26日、96年1月11
      日、96年1月20日，金額各為18萬元、22萬元、20萬元之
      支票清償剩餘欠款等情，除其中18萬元之支票經原告自承
      已兌現獲償，及原告積欠被告97,500元之貨款，兩造已於
      97年7月25日成立調解外，其餘清償抗辯均為原告所否認
      ，則揆諸上揭條文規定，對於原告否認清償部分，自應由
      被告負舉證之責。經查原告於士林地院97年度士簡調字第
      454號調解程序中表示，原告當時對被告另有如附表所示6
      張支票共981,000元之票款債權，同意俟日後另案請求，
      不與前案貨款債務主張抵銷，並單純針對前案貨款債務，
      與被告成立調解之事實，有士林地院97年度士簡調字第45
      4號調解筆錄與士林地院97年度士簡字第1717號判決在卷
      可稽，是被告抗辯兩造間並無系爭借貸關係，否則原告於
      上開調解案件中應主張抵銷，無同意再為給付97,500元之
      理，顯非實在。
（二）末按因清償債務而對於債權人負擔新債務者，除當事人另
      有意思表示外，若新債務不履行時，其舊債務仍不消滅，
      民法第320條亦定有明文。被告為清償系爭票款而另交付3
      張客票，且兩造並未另有意思表示，業據被告自陳在卷，
      參照上揭條文規定，自屬新債清償，故被告所交付之3張
      客票若未經提示兌現，則兩造間原有如附表所示之系爭票
      據債務，自仍屬存在。經查被告主張系爭981,000元票據
      債務業經清償而消滅之事實，除其中18萬元經原告自承因
      被告所交付1張客票兌現獲償；其中62,955元，經被告以
      95年7、8月份原告所積欠貨款抵銷清償；其中97,500元之
      貨款，兩造已於97年7月25日成立調解之外，其餘640,545
      元票據債權原告均否認已獲償，並陳稱：原告須給付被告
      95年7、8月之金額僅62,955元，故原告並不同意被告以37
      7,674元之金額結算抵銷；至於被告所交付3張客票，僅其
      中1張客票面額18萬元已兌現，其餘2張客票並未兌現，因
      此舊債務亦未消滅等語。參照上開說明，被告針對剩餘64
      0,545元票據債務亦經抵銷、清償而消滅一節，應自負舉
      證之責。被告固然以原告未曾向被告表示其中2張客票未
      獲兌現，且未曾向被告為任何請求之情，認應由原告就2
      張客票未獲兌現之事實負擔舉證責任。惟所有票據債務全
      數清償之事實，乃屬對被告有利之事實，參照民事訴訟法
      第277條前段之規定，自應由被告自負舉證之責。況且，
      上開3張客票既為被告所交付，要求被告提供客票之付款
      人、票號供本院查證，並無顯失公平之情形，實難認有轉
      換舉證責任之必要。被告迄未提出如附表所示其餘640,54
      5元票據債務亦經抵銷、清償而消滅之舉證，該筆票據債
      務應認尚屬存在。
六、綜上所述，原告基於換票之法律關係，請求被告給付640,54
    5元，及自支付命令送達翌日（即97年9月30日）起至清償日
    止，按年息百分之5計算之利息，為有理由，應予准許。逾
    此數額則無理由，應予駁回。
七、本件事證已臻明確，其餘兩造主張、陳述暨所提之證據，經
    審酌均與本院前揭判斷不生影響，爰不一一詳予論述，附此
    敘明。
八、訴訟費用負擔之依據：民事訴訟法第79條。
中    華    民    國    98    年    5     月    22    日
                  民事第五庭    法  官  熊誦梅
┌──┬──────┬──────┬────────┐
│編號│ 發  票  日 │ 金     額  │ 支  票  號  碼 │
├──┼──────┼──────┼────────┤
│ 1  │95年8月28日 │ 150,000元  │   JA0000000    │
├──┼──────┼──────┼────────┤
│ 2  │95年9月29日 │ 145,000元  │   JA0000000    │
├──┼──────┼──────┼────────┤
│ 3  │95年10月29日│ 125,000元  │   JA0000000    │
├──┼──────┼──────┼────────┤
│ 4  │95年11月29日│ 198,000元  │   JA0000000    │
├──┼──────┼──────┼────────┤
│ 5  │95年12月29日│ 185,000元  │   JA0000000    │
├──┼──────┼──────┼────────┤
│ 6  │96年1月29日 │ 178,000元  │   JA0000000    │
├──┴──────┴──────┼────────┤
│               合計：981,000元  │                │
└────────────────┴────────┘
以上正本係照原本作成
如對本判決上訴，須於判決送達後20日內向本院提出上訴狀
中    華    民    國    98    年    5     月    22    日
                                書記官  董美妙


司法院資訊處製作；財團法人民間司法改革基金會備份。
